【裁判字號】    95,台上,6841
【裁判日期】    951208
【裁判案由】    違反毒品危害防制條例
【裁判全文】
最高法院刑事判決            九十五年度台上字第六八四一號
上  訴  人  甲○○
選任辯護人  蔡錫欽律師
上列上訴人因違反毒品危害防制條例案件，不服台灣高等法院高
雄分院中華民國九十五年九月十九日第二審判決（九十五年度上
重訴字第一二號；起訴案號：台灣高雄地方法院檢察署九十三年
度偵字第二二四八三號），提起上訴，本院判決如下：
    主  文
原判決撤銷，發回台灣高等法院高雄分院。
    理  由
本件原判決撤銷第一審之科刑判決，改判仍依想像競合犯之規定
，從一重論處上訴人甲○○共同運輸第一級毒品罪刑。固非無見
。
惟查：(一)科刑判決所認定之事實，與其所採用之證據不相適合，
即屬證據上之理由矛盾，按諸刑事訴訟法第三百七十一條第十四
款，其判決當然違背法令。原判決事實欄記載上訴人基於運輸第
一級毒品、私運管制物品進口之犯意，欲自中國大陸運輸毒品海
洛因來台，乃於民國九十三年八月初某日，在馬來西亞某處，經
由莊財源介紹而認識李勝得（莊財源、李勝得均由台灣高雄地方
法院檢察署通緝中）及郭榮福（原審另案判決），稱上訴人係走
私「搖頭丸」（ＭＤＭＡ類，屬第二級毒品）之人，四人遂共同
謀議走私「搖頭丸」，上訴人告知其等運送一公斤之「搖頭丸」
代價新台幣（下同）三萬元，由四人及船員等人平分等情。雖於
理由《二》(一)(2)依憑郭榮福之證詞及李勝得以上訴人所有之一百
二十五萬元購買「吉益發十二號」漁船並登記在郭榮福之女郭雪
卿名義之事實，說明足認上訴人與莊財源、郭榮福及李勝得於九
十三年八月間，在馬來西亞確有運輸毒品之合意云云。然揆之原
判決所引郭榮福在偵查中之證詞，似與上訴人有無與彼等在馬來
西亞謀議運輸毒品無關；且上訴人出資購買漁船，客觀上亦難憑
以認定上訴人曾在馬來西亞與莊財源、李勝得及郭榮福謀議運輸
毒品。再遍觀原判決理由，又似未載及其他有關上訴人在馬來西
亞與莊財源、李勝得及郭榮福謀議運輸及私運毒品來台之證據，
而足據為此部分事實認定之佐證。原判決依憑上揭與待證事實欠
缺關聯之資料，認定上訴人於九十三年八月初某日，在馬來西亞
與莊財源等人謀議本件運輸及私運毒品進入台灣，自有證據上理
由矛盾之違法。(二)判決不載理由者，當然違背法令。所謂判決不
載理由，係指依法應記載於判決理由內之事項不予記載，或記載
不完備者而言，此為刑事訴訟法第三百七十九條第十四款上段之
當然解釋。原判決認定莊財源、李勝得、郭榮福與上訴人原基於
自大陸地區附近運輸第二級毒品「搖頭丸」之犯意聯絡，約定由
上訴人負責出資、策劃；郭榮福負責在台聯絡相關事宜；莊財源
負責在大陸安排舢舨運輸「搖頭丸」；李勝得負責在台購買船舶
擔任船長並尋找二名船員出海接應。嗣於九十三年十月十七日，
上訴人偕同郭榮福前往大陸，抵達後，上訴人指示莊財源與郭榮
福前往廈門會合，由一名不詳姓名年籍之成年男子，將莊財源及
郭榮福帶往某處公寓，搬運裝置海洛因之行李二箱返回郭榮福位
於福建省惠安市崇武鎮之租屋處藏放，郭榮福、莊財源於該處時
始知所欲運輸之毒品實係海洛因而非「搖頭丸」，仍與上訴人基
於運輸及私運海洛因之共同犯意，欲將之運輸入台。而陳泰嘉、
陳宗德（均由原審另案審理）均明知李勝得計劃走私「搖頭丸」
，仍與李勝得等人基於犯意之聯絡，於九十三年十月二十八日輪
流駕駛「吉益發十二號」漁船前往大陸沿海某處，於同年月二十
九日晚間二十二時許，取得由莊財源及另一名不詳姓名年籍之成
年男子所交付，以不詳姓名之人所有旅行袋三個分裝之海洛因。
嗣於返回台灣途中，因發覺其中一個旅行袋破損，於以陳泰嘉所
有之耐吉牌旅行袋更換時，始發覺其等所運輸之物品並非「搖頭
丸」而為海洛因，猶仍繼續運輸、私運，並於同年十月三十一日
上午八時三十分許，運抵屏東縣琉球鄉白沙漁港等情。固於理由
《二》(一)(2)(3)分別說明郭榮福於九十三年十月十七日偕同上訴人
前往大陸地區，將毒品搬運至其租屋處藏放，嗣與莊財源經上訴
人告知，已經確知上訴人欲運輸及私運海洛因入境台灣，詎郭榮
福、莊財源仍與上訴人合作，三人顯然有共謀運輸海洛因入台之
犯意聯絡；且李勝得、陳泰嘉、陳宗德於運輸過程，知悉彼等所
運輸物品為海洛因，於返港後未主動將海洛因交給警方處理，足
見李勝得、陳泰嘉、陳宗德基於與上訴人等人運輸之犯意而為運
輸海洛因等語。惟關於郭榮福、莊財源是否知悉不詳姓名之成年
男子所交付行李箱置放物品為海洛因一節，卷內似無莊財源之供
述可考。雖卷附九十三年十一月十八日檢察官訊問郭榮福筆錄記
載「其中就有一個帶我及莊財源到一間公寓，拿一個行李箱，內
裝何物我也不知道，後來我們搬到住處時，莊財源才打開給我看
，就是這一批毒品。」云云（偵字第二二二七六號影印卷第五二
頁）。然原審法院九十四年度上重訴字第一四號郭榮福、陳宗德
及陳泰嘉違反毒品危害防制條例案件，經於準備程序勘驗該次偵
訊錄影帶結果，郭榮福並無筆錄上所載「打開給我看，就是這一
批毒品。」之陳述（原審卷第一四三頁勘驗筆錄）。而原判決理
由《二》(一)(2)所引郭榮福於偵查之陳述，核其內容，並未言及上
訴人已明確告知欲運輸及私運海洛因進入台灣，且已陳明郭榮福
係向莊財源詢問運送代價如何計算，由莊財源表示按運送物品種
類表明運送代價。原判決未說明郭榮福、莊財源如何在福建省惠
安市崇武鎮郭榮福租屋處，已明知所攜回之旅行箱內置放海洛因
；且未敘明所憑證據，就李勝得、陳泰嘉、陳宗德如何在更換旅
行袋時，已查知彼等運輸及私運之物品為海洛因，並於理由內逐
一詳為說明；另就原判決所認定莊財源、郭榮福、李勝得、陳泰
嘉、陳宗德原基於運輸及私運第二級毒品「搖頭丸」之犯意而實
際運輸及私運第一級毒品海洛因，迨知悉所運輸及私運物品為海
洛因後，改本於與上訴人一致之運輸及私運海洛因犯意實施犯罪
，此犯意變更過程應如何適用法律，亦未為完備之說明。遽行認
定上訴人與莊財源、郭榮福、李勝得、陳泰嘉、陳宗德就運輸及
私運海洛因行為，具有犯意聯絡，自有理由不備之違法。(三)毒品
危害防制條例第十九條第一項規定，犯運輸毒品罪者，其供犯罪
所用或因犯罪所得之財物，均沒收之。係採義務沒收主義，法院
無審酌之餘地。但此無「不問屬於犯人與否沒收之」之特別規定
，自應仍有刑法第三十八條第一項第二款、第三項前段之適用，
即以屬於犯人所有者為限，始得沒收之。原判決主文諭知海洛因
粉末及海洛因磚之外包裝（分別重二０一０．三九公克、一八一
．八七公克）及郭榮福所有之行動電話一支（含ＳＩＭ卡）均沒
收。固於理由《二》(四)說明外包裝與扣案海洛因並無不可析離之
關係，為被告所有；行動電話（含ＳＩＭ卡）為郭榮福所有，並
供與上訴人聯絡運輸海洛因所用之物云云。然原判決事實欄並無
任何有關扣案海洛因為上訴人或其共犯所有之記載，亦未載及郭
榮福以行動電話與上訴人聯絡運輸海洛因之情事，理由內亦未敘
明認定海洛因之外包裝屬上訴人或共犯所有所憑之依據，且未說
明如何認定所諭知沒收之行動電話（含ＳＩＭ卡）確屬郭榮福所
有。逕為海洛因外包裝及行動電話（含ＳＩＭ卡）沒收之諭知，
非無理由不備之違誤。再原判決理由《二》(一)(4)既採納上訴人與
郭榮福、莊財源之通話紀錄為認定犯罪事實之證據。則上訴人、
莊財源在通話當時所使用之電話，究屬何人所有？是否亦為供實
施本件運輸毒品犯罪行為所用之物？俱關係上訴人與郭榮福、莊
財源通話時所使用之電話有無上揭義務沒收規定之適用。原審未
為詳查，僅就郭榮福使用之行動電話諭知沒收，亦有應於審判期
日調查之證據而未予調查之違法。以上或為上訴意旨所指摘，或
屬本院得依職權調查之事項，應認原判決有撤銷發回更審之原因
。至原判決不另為無罪諭知部分，本乎審判不可分之原則，應併
予發回，附此敘明。
據上論結，應依刑事訴訟法第三百九十七條、第四百零一條，判
決如主文。
中    華    民    國  九十五  年   十二   月    八    日
                      最高法院刑事第十庭
                          審判長法官  洪  清  江
                                法官  石  木  欽
                                法官  李  伯  道
                                法官  林  勤  純
                                法官  陳  晴  教
      本件正本證明與原本無異
                                      書  記  官
中    華    民    國  九十五  年   十二   月   十五   日
                                                    m


司法院資訊處製作；財團法人民間司法改革基金會備份。
